【裁判字號】    99,聲判,8
【裁判日期】    990514
【裁判案由】    聲請交付審判
【裁判全文】
臺灣高雄地方法院刑事裁定               99年度聲判字第8號
聲  請  人  丙○○
            戊○○
上二聲請人
共同代理人  林石猛律師
            張碧華律師
被      告  丁○○
                        國民
            己○○
                        國民
            乙○○
                        國民
            甲○○
上列聲請人因告訴被告等人背信、侵占、詐欺、偽造文書等案件
，不服臺灣高等法院高雄分院檢察署檢察長駁回再議之處分（99
年度上聲議字第41號），聲請交付審判，本院裁定如下：
    主  文
聲請駁回。
    理  由
一、本件聲請交付審判意旨如附件刑事聲請交付審判狀、刑事聲
    請交付審判補充理由狀及刑事聲請交付審判補充理由(二)狀所
    載。
二、本件原告訴意旨略以：被告丁○○、己○○、乙○○分別為
    被害人鄭洪秋鳳（於民國97年2 月26日死亡）之長女、長子
    、4 女，被告甲○○係國泰人壽保險公司鳳山通訊處保險業
    務員，聲請人即告訴人戊○○、丙○○分別為鄭洪秋鳳之 2
    女、3 女。因鄭洪秋鳳罹患老年失智症，且聲請人、被告等
    人父親鄭木來已歿，聲請人戊○○、丙○○與被告丁○○、
    己○○、乙○○等5 人遂於96年9 月15日20時許，在被告己○○住處，就母親鄭洪秋鳳名下動產、存款及照護等達成協
    議，由被告丁○○負責鄭洪秋鳳一般日常開銷、必要之醫療
    費用支出並紀錄。詎被告丁○○、己○○、乙○○3 人，竟
    共同意圖為自己或第3 人不法之所有，並基於偽造文書之犯
    意聯絡，由被告丁○○提供其保管之鄭洪秋鳳存摺、印鑑及
    密碼，未經鄭洪秋鳳同意或授權，多次偽造不實提款單提款
    ，致銀行、郵局承辦人員陷於錯誤而分別交付鄭洪秋鳳土地
    銀行帳戶內存款新臺幣（下同）271,700 元、臺灣銀行帳戶
    內存款2,382,550 元、中華郵政鳳山三民路分局帳戶內存款
    50,000萬元，再與被告己○○、乙○○等人朋分花用。嗣於
    97年1 月家庭聚會時，聲請人等發現鄭洪秋鳳上開帳戶存款
    遭盜領，要求被告丁○○交代款項流向，詎被告丁○○竟分
    別出示偽造內容載有96年11月28日鄭洪秋鳳具名同意被告丁○○提撥100 萬元替被告己○○償還銀行貸款、其餘名下剩
    餘款項轉入被告丁○○帳戶代為管理，並由具有偽造文書犯
    意之被告甲○○擔任見證人之字據，及97年1 月14日鄭洪秋
    鳳授意被告丁○○提撥20萬元交付被告乙○○之字據，聲請
    人2 人始悉上情，因認被告丁○○、己○○、乙○○3 人共
    同涉有背信、侵占、詐欺，偽造文書罪嫌，被告甲○○就96
    年11月28日鄭洪秋鳳授權字據涉有偽造文書罪嫌。
三、按聲請人不服上級法院檢察署檢察長認再議為無理由而駁回
    之處分者，得於接受處分書後10日內委任律師提出理由狀，
    向該管第一審法院聲請交付審判。法院認為交付審判之聲請
    不合法或無理由者，應駁回之；刑事訴訟法第258 條之1 、
    第258 條之3 第2 項前段分別定有明文。經查，本件聲請人
    丙○○、戊○○以被告甲○○、乙○○、丁○○、己○○涉
    犯背信、侵占、詐欺、偽造文書等罪嫌提出告訴，經臺灣高
    雄地方法院檢察署檢察官為不起訴處分（98年度調偵字第32
    5 號）後，聲請人不服聲請再議，亦經臺灣高等法院高雄分
    院檢察署檢察長於99年1 月6 日以99年度上聲議字第41號處
    分書而駁回再議，聲請人於99年1 月8 日收受前開再議駁回
    處分書，並委任律師於99年1 月18日向本院聲請交付審判等
    情，有前揭不起訴處分書、再議處分書各1 份、送達證書 1
    份及刑事交付審判聲請狀1 份附卷可稽，是本件聲請人在法
    定期間提出本件交付審判之聲請，程序上並無不合，合先敘
    明。
四、次按刑事訴訟法第258 條之1 規定告訴人得向法院聲請交付
    審判，核其立法意旨，係法律對於「檢察官不起訴或緩起訴
    裁量權」制衡之外部監督機制，此時，法院之職責僅在就檢
    察官所為不起訴或緩起訴之處分是否正確加以審查，藉以防
    止檢察機關濫權。依此立法精神，同法第258 條之3 第3 項
    規定：「法院就交付審判之聲請為裁定前，得為必要之調查
    」，其所謂「得為必要之調查」，係指調查證據之範圍應以
    偵查中曾顯現者為限，不可就新提出之證據再為調查，亦不
    可蒐集偵查卷宗以外之證據，否則將與刑事訴訟法第260 條
    之再行起訴規定混淆不清。又法院於審查交付審判之聲請有
    無理由時，除認為告訴人所指摘不利被告之事證未經檢察機
    關詳為調查或斟酌，或不起訴處分書所載理由違背經驗法則
    、論理法則或其他證據法則者外，不宜率予交付審判（法院
    辦理刑事訴訟案件應行注意事項第134 條參照）。至上開所
    謂告訴人所指摘不利被告之事證未經檢察機關詳為調查，係
    指告訴人所提出請求調查之證據，檢察官未予調查，且若經
    調查，即足以動搖原偵查檢察官事實之認定及處分之決定，
    倘調查結果，尚不足以動搖原事實之認定及處分之決定者，
    仍不能率予交付審判。
五、經查：
  (一)本件聲請人丙○○、戊○○以被告甲○○、乙○○、丁○○
    、己○○涉犯背信、侵占、詐欺、偽造文書等罪嫌提出告訴
    ，經臺灣高雄地方法院檢察署檢察官以98年度調偵字第 325
    號偵查結果認為：
  1.告訴意旨認被告丁○○、己○○、乙○○、甲○○等人涉有
    背信、侵占、詐欺、偽造文書等罪嫌，係以鄭洪秋鳳罹患失
    智症，外觀癡傻、思想無法測知、知覺無法測知、一般智能
    不正常、判斷能力障礙、抽象思想障礙、計算能力障礙、立
    即記憶障礙、近期記憶障礙、近期過去記憶障礙、遠期記憶
    障礙等情，認鄭洪秋鳳無意識無法授權為其主要論據。
  2.依聲請人提出之鄭洪秋鳳97年1 月14日國軍高雄總醫院精神
    科診斷病歷，雖記載鄭洪秋鳳在一般外觀載有癡傻、思想載
    有無法測知、知覺載有無法測知、一般智能載有不正常、判
    斷能力障礙、抽象思想障礙、計算能力障礙、記憶力載有立
    即記憶障礙、近期記憶障礙、近期過去記憶障礙、遠期記憶
    障礙等，然其意識係記載「清醒」；參以卷附臺灣高雄地方
    法院檢察署檢察事務官勘驗臺灣銀行鳳山分行97年1 月14日
    監視錄影報告及擷取相關之監視錄影翻拍照片可知，被告丁○○與鄭洪秋鳳當日係一同前往臺灣銀行鳳山分行辦理定存
    解約事宜，且鄭洪秋鳳與被告丁○○間時有交談；又聲請人
    丙○○於偵查中亦自承：我97年1 月14日去養護中心看母親
    時，她在睡覺我搖醒她，她跟我表示她很想睡覺等語；及證
    人即信展老人養護中心負責人陳寶秀於偵查中證述：洪秋鳳
    在養護中心期間，時常吵著叫我打電話給丁○○，要接她出
    去，丁○○時常帶洪秋鳳去烤肉、公園、海邊等語。綜上，
    堪認鄭洪秋鳳於97年1 月間並非意識不清無法為意思表示之
    人，不能僅以鄭洪秋鳳當時罹患失智症遽認鄭洪秋鳳已達無
    意識無法授權之狀態。
  3.證人陳寶秀於偵查中另證述：洪秋鳳平常都用湯匙吃東西，
    因她的手會抖等語。是被告丁○○辯稱鄭洪秋鳳手會抖乙情
    亦與事實相符，則鄭洪秋鳳因手部抖動，其親自簽名字跡或
    由他人輔佐簽名字跡，自與先前簽名字跡不符。聲請人雖請
    求比對鄭洪秋鳳先前筆跡，藉以認定是否為鄭洪秋鳳授權乙
    節，惟鄭洪秋鳳是否授權，應以其本人意思為斷，由筆跡比
    對雖可佐證是否授權，然並非唯一判斷依據，參以鄭洪秋鳳
    於居住養護中心期間已發生上開手抖情形，其書寫時之健康
    狀況已與先前書寫其他字跡時有所差異，自無從以此種比對
    認定鄭洪秋鳳有無授權。
  4.被告丁○○於97年1 月14日偕同鄭洪秋鳳與臺灣銀行、土地
    銀行解約後，當日即匯款50萬元予被告己○○、匯款20萬元
    予被告乙○○、匯款14萬元予聲請人丙○○、匯款20萬元予
    聲請人戊○○，並於97年2 月26日鄭洪秋鳳去世後，於97年
    2 月29日匯款291,000 元予聲請人戊○○、同日匯款351,00
    0 元予聲請人丙○○【註：鄭洪秋鳳每位女兒均分得20萬元
    +291,000元，因丙○○之前僅得14萬元，故本次補足之前 6
    萬元差額，而匯款351,000 元（60,000元+291,000元）】、
    97年3 月3 日匯款291,000 元予被告乙○○，均有匯款單影
    本在卷可稽，加計被告丁○○應分得之20萬元及291,000 元
    ，及支付鄭洪秋鳳相關醫療支出90,965元，有相關醫療收據
    在卷可查，綜上，被告丁○○共計支出2,554,965 元（2,46
    4,000 元+90,965 元），扣除鄭洪秋鳳97年1 月14日臺灣銀
    行鳳山分行帳戶存款餘額2,382,587 元、土地銀行帳戶存款
    餘額271,707 元、郵局帳戶1,062 元及高雄縣私立信展老人
    養護中心因鄭洪秋鳳去世退費13,770元，計2,669,126 元，
    鄭洪秋鳳名下存款尚餘114,161 元。是被告丁○○幾已將鄭
    洪秋鳳名下存款平均分與鄭洪秋鳳子女，且上開餘額尚未扣
    除鄭洪秋鳳後事費用，況被告丁○○亦表明案件終結再平均
    分配之意，難認被告丁○○主觀上有何不法所有或利益之意
    圖，核與背信、侵占、詐欺罪主觀構成要件不符。
  5.綜上證據，本件經查尚難認被告丁○○、己○○、乙○○、
    甲○○等人有何聲請人所指之背信、詐欺、侵占、偽造文書
    等罪責。此外復查無其他積極證據足資證明被告等人有何告
    訴人指訴之犯行，揆諸首開法條及判例意旨，應認被告之犯
    罪嫌疑均不足。
  (二)聲請人不服而提起再議，經臺灣高等法院高雄分院檢察署檢
    察長以99年度上聲議字第41號，除引用原不起訴處分之偵查
    結果，並認定：「依證人即展信老人養護中心負責人陳寶秀
    所證：『（洪秋鳳在97年1 月間是否還能正常與你交談？）
    她的交談不連貫，是中斷性，表達有時不是很完整，但有時
    候我可以清楚她要表達什麼，情況時好時壞。』、『（如果
    她情況好時，她跟你講話，你是否能清楚？）我聽得懂她的
    意思。』、『（你跟她講話，洪秋鳳能明瞭你的意思嗎？）
    簡短的問候，她可以明確回答，妹果複雜的問話，她就表達
    的片片斷斷。』（見原署97年11月14日詢問筆錄）等語而言
    ，鄭秋鳳縱然罹患失智症，但仍能表達自己之意思，且能聽
    懂他人說話的意思，是原檢察官認鄭洪秋鳳仍有意識能力而
    為授權行為，並無不合。復按刑法上所謂偽造署押，係指未
    經他人授權或同意，而擅自簽署他人之姓名或劃押（包括以
    他人名義按捺指印之情形）者而言，而刑法第210 條之偽造
    文書罪，則以無製作權，擅自以他人之名義製作內容不實之
    文書為其要件，苟若已得他人之同意，而簽署他人之姓名或
    署押，自與偽造署押或偽造文書罪之構成要件不合，此有最
    高法院24年上字第238 號判例、93年度台上字第2057號判決
    可資參考。本件鄭洪秋鳳既有授權之意思能力，且未被宣告
    禁治產，則上述文件縱非鄭洪秋鳳所親簽，然被告丁○○既
    已得鄭洪秋鳳之授權，即無構成偽造文書罪之可言，自無再
    比對上述文件是否鄭洪秋鳳所親簽之必要。再者，聲請人與
    被告雙方於96年9 月15日既已協議由被告負責鄭洪秋鳳一般
    日常開銷、必要之醫療費用支出並紀錄，而被告丁○○於97
    年1 月14日領出鄭洪秋鳳之銀行存款時，因鄭洪秋鳳尚生存
    而有繼續支用費用之必要，則被告丁○○於97年2 月26日鄭
    洪秋鳳死亡後，再將餘款分給聲請人，即與常情無違，聲請
    人以被告丁○○係於鄭洪秋鳳死亡後，得知聲請人已提出告
    訴，始再匯款給聲請人，即指被告丁○○有不法所有或利益
    之意圖，並據以指摘原檢察官之用法違誤，核非有理」等情
    ，而維持原偵查結果，駁回再議之聲請。
  (三)經查，本件前開不起訴處分及駁回再議處分之理由，就被告
    丁○○、己○○、乙○○、甲○○涉犯背信、詐欺、侵占、
    偽造文書等罪嫌部分，已傳訊證人即信展老人養護中心負責
    人陳寶秀於偵查中證述：「洪秋鳳在養護中心期間，時常吵
    著叫我打電話給丁○○，要接她出去，丁○○時常帶洪秋鳳
    去烤肉、公園、海邊」等語，而聲請人丙○○於偵查中亦自
    承：「我97年1 月14日去養護中心看母親時，她在睡覺我搖
    醒她，她跟我表示她很想睡覺」等語，並調閱鄭洪秋鳳97年
    1 月14日國軍高雄總醫院精神科診斷病歷，復勘驗臺灣銀行
    鳳山分行97年1 月14日監視錄影光碟及擷取相關之監視錄影
    翻拍照片，進而認定鄭洪秋鳳於97年1 月間並非意識不清無
    法為意思表示之人，不能僅以鄭洪秋鳳當時罹患失智症遽認
    鄭洪秋鳳已達無意識無法授權之狀態，是聲請人雖請求比對
    鄭洪秋鳳先前筆跡，藉以認定是否為鄭洪秋鳳授權乙節，惟
    鄭洪秋鳳是否授權，應以其本人意思為斷，由筆跡比對雖可
    佐證是否授權，然並非唯一判斷依據，參以鄭洪秋鳳於居住
    養護中心期間已發生上開手抖情形，其書寫時之健康狀況已
    與先前書寫其他字跡時有所差異，自無從以此種比對認定鄭
    洪秋鳳有無授權，尚難認被告丁○○、己○○、乙○○、甲○○等人有何聲請人所指之背信、詐欺、侵占、偽造文書等
    罪責。此外，經本院調取上開偵查卷宗，就卷證資料觀之，
    本件檢察官所為處分之認事用法，並無違背經驗法則、論理
    法則或其他證據法則之情形。
  (四)至聲請人丙○○、戊○○雖以：本件被告甲○○、乙○○、
    丁○○、己○○是否涉及偽造文書等罪，取決於鄭洪秋鳳有
    無授權，而被告甲○○既辯稱「受益人變更書」是鄭洪秋鳳
    親自簽名，被告丁○○亦辯稱臺灣銀行、土地銀行之解約提
    款單是其牽著母親鄭洪秋鳳之手簽名，因鄭洪秋鳳手抖之情
    形甚為嚴重，如其親自親名，簽名必有抖動之樣，若由他人
    輔佐簽名，簽名亦會歪斜、不自然並有較大之空隙，是本件
    之授權字據、保險契約受益人變更書及臺灣銀行、土地銀行
    之解約提款單，如經鑑定結果，認為不可能出自手抖之人親
    自簽名或由他人輔佐簽名，則被告之辯解自無可採，檢察官
    拒絕調查，顯有應調查之證據未予調查之重大違誤云云，提
    起本件交付審判之聲請。然查，本件既經檢察官綜合卷內證
    據資料認定鄭洪秋鳳於97年1 月間並非意識不清無法為意思
    表示之人，且經證人即展信老人養護中心負責人陳寶秀於偵
    查中證述：「（洪秋鳳在97年1 月間是否還能正常與你交談
    ？）她的交談不連貫，是中斷性，表達有時不是很完整，但
    有時候我可以清楚她要表達什麼，情況時好時壞。」、「（
    如果她情況好時，她跟你講話，你是否能清楚？）我聽得懂
    她的意思。」、「（你跟她講話，洪秋鳳能明瞭你的意思嗎
    ？）簡短的問候，她可以明確回答，妹果複雜的問話，她就
    表達的片片斷斷。」等語（見他字卷第152 頁），可知鄭洪
    秋鳳縱然罹患失智症，但仍能表達自己之意思，且能聽懂他
    人說話的意思，足認鄭洪秋鳳仍有意識能力可以為授權行為
    ，參以經臺灣高雄地方法院檢察署檢察事務官勘驗臺灣銀行
    鳳山分行97年1 月14日監視錄影光碟及擷取相關之監視錄影
    翻拍照片，可知被告丁○○與鄭洪秋鳳當日係一同前往臺灣
    銀行鳳山分行辦理定存解約事宜，且鄭洪秋鳳與被告丁○○
    間時有交談，有實施勘驗報告1 紙及監視錄影翻拍照片19張
    在卷可稽（見調偵卷第12至20頁），可知鄭洪秋鳳既仍有意
    識能力而可以為授權行為，且被告丁○○與鄭洪秋鳳係於97
    年1 月14日一同前往臺灣銀行鳳山分行辦理定存解約事宜，
    且鄭洪秋鳳與被告丁○○間時有交談，益徵本件被告丁○○
    辦理定存解約確有得鄭洪秋鳳之授權，應可確認。是上述文
    件縱非鄭洪秋鳳所親簽，然被告丁○○既已得鄭洪秋鳳之授
    權，即無構成偽造文書罪之可言，自無再比對上述文件是否
    鄭洪秋鳳所親簽之必要，聲請人執此聲請交付審判，尚有未
    洽。至聲請人雖另以：鄭洪秋鳳以罹患失智症，已達無法授
    權之狀態云云，執為聲請交付審判之理由，然以卷附鄭洪秋
    鳳97年1 月14日國軍高雄總醫院精神科診斷病歷所載（見他
    字卷第106 頁），鄭洪秋鳳於97年1 月14日意識「清醒」，
    且經上開調查證據結果，鄭洪秋鳳於97年1 月14日尚可與被
    告丁○○一同前往臺灣銀行鳳山分行辦理定存解約事宜，且
    鄭洪秋鳳與被告丁○○間時有交談，而證人即展信老人養護
    中心負責人陳寶秀亦於偵查中證述：鄭洪秋鳳仍能表達自己
    之意思，且能聽懂他人說話的意思等情，在在均足認鄭洪秋
    鳳仍有意識能力而可以為授權行為，聲請人執此聲請交付審
    判，亦有未合。
六、綜上以觀，原不起訴處分及駁回再議理由暨事證，經本院調
    閱前開卷證核閱屬實，而聲請人聲請交付審判指摘之事實，
    於前開不起訴處分書及駁回再議處分書皆已詳細論列說明。
    而檢察官為不起訴處分之理由，亦無何違背經驗法則、論理
    法則或其他證據法則之情事，本院因認本件並無「告訴人所
    指摘不利被告之事證未經檢察機關詳為調查或斟酌，或不起
    訴處分書所載理由違背經驗法則、論理法則或其他證據法則
    」等得據以交付審判之事由存在。自不得僅憑告聲請人丙○○、戊○○之片面指訴，即認被告丁○○、己○○、乙○○
    、甲○○等人有何聲請人所指之背信、詐欺、侵占、偽造文
    書等罪嫌。原偵查、再議機關依偵查所得證據認被告等人犯
    罪嫌疑不足，而先後為不起訴處分及再議駁回處分，核無不
    合；聲請人猶以上開情詞提起本件交付審判，指摘原不起訴
    處分及駁回再議聲請之理由不當，為無理由，應予駁回。
據上論結，應依刑事訴訟法第258 條之3 第2 項前段，裁定如主
文。
中    華    民    國    99    年    5     月    14    日
                  刑事第五庭    審判長法  官  廖建瑜
                                      法  官  林裕凱
                                      法  官  陳盈吉
以上正本證明與原本無異。
不得抗告。
中    華    民    國    99    年    5     月    14    日
                                      書記官  陳展榮

司法院資訊處製作；財團法人民間司法改革基金會備份。
